臺灣彰化地方法院刑事判決　　　　　　　100年度易字第267號
公　訴　人　臺灣彰化地方法院檢察署檢察官
被　　　告　王漢傑
上列被告因詐欺案件，經檢察官提起公訴（99年度偵字第1122 0
號）本院判決如下：
    主  文
王漢傑幫助意圖為自己不法之所有，以詐術使人將本人之物交付
，處有期徒刑參月，如易科罰金，以新臺幣壹仟元折算壹日。
    犯罪事實
一、王漢傑雖預見蒐集金融機構帳戶存簿、印章及提款卡之人士
    ，收購金融帳簿極可能係供作非法使用，竟基於縱然遭他人
    非法使用，仍不違背其本意之幫助詐欺取財不確定故意，於
    民國98年4 、5 月間某日，將以其名義申設之花旗銀行麥寮
    分行（帳號：00000000000000號）帳戶之存簿、印章及提款
    卡，以新臺幣（下同）5000元之代價，在彰化縣二林鎮○○
    ○○路咖啡店（下稱網咖），出售予真實姓名年籍不詳綽號
    「麵線」之成年男子。嗣該男子或其共犯即於98年10月28日
    上午11時15分許，致電至蘇鑾持用之0000000000號行動電
    話，自稱為林秋田檢察官，並詐稱為協助蘇鑾處理刑事案
    件，需匯款20萬元至指定帳戶，否則會有官司糾紛等語，致
    蘇鑾因而陷於錯誤，立即於該日下午1 時30分許，親自前
    往設在嘉義市○○路之渣打國際商業銀行，將14萬元匯入前
    由王漢傑申設之金融帳戶內。嗣蘇鑾察覺有異，報警處理
    ，始知上情，惟前揭14萬元已遭該男子或其共犯提領一空。
二、案經蘇鑾訴由彰化縣警察局芳苑分局報告臺灣彰化地方法
    院檢察署檢察官偵查起訴。
    理  由
一、證據能力之審酌：
  (一)按「被告以外之人於審判外之言詞或書面陳述，除法律有規
    定者外，不得作為證據。」刑事訴訟法第159 條第1 項固定
    有明文。惟按「被告以外之人於審判外之陳述，雖不符前4
    條之規定，而經當事人於審判程序同意作為證據，法院審酌
    該言詞陳述或書面陳述作成時之情況，認為適當者，亦得為
    證據。當事人、代理人或辯護人於法院調查證據時，知有第
    159 條第1 項不得為證據之情形，而未於言詞辯論終結前聲
    明異議者，視為有前項之同意。」刑事訴訟法第159 條之5
    亦規定甚明。本件被害人蘇鑾於警詢中之陳述，屬被告以
    外之人於審判外之言詞陳述，另被害報告書、報案三聯單、
    內政部警政署反詐騙案件紀錄表、受理詐騙帳戶通報警示簡
    便格式表均係警員依據被害人所述而開立製作，性質與警詢
    筆錄相近，亦屬被告以外之人於審判外之陳述，惟被告及檢
    察官於本院調查證據時，知有上情而均未於言詞辯論終結前
    聲明異議，本院審酌該等陳述係執法機關依法定程序詢問而
    做成，並無何違法不當之處，亦無不足採信之情況，認以之
    做為證據，應屬適當，該等陳述應有證據能力。
  (二)被害人蘇鑾於偵訊中之證詞，亦屬被告以外之人於審判外
    之陳述，依刑事訴訟法第159 條第1 項之規定，本不得做為
    證據。惟按被告以外之人於偵查中向檢察官所為之陳述，除
    顯有不可信之情況者外，得為證據，刑事訴訟法第159 條之
    1 第2 項定有明文。上開陳述均係在檢察官前所做成，並均
    有具結擔保其陳述之正確性，並無何顯不可信之情況，依前
    開法條意旨，自得做為證據。
  (三)本件花旗銀行麥寮分行帳號00000000000000號帳戶之持有人
    個人資料及開戶迄今之交易明細資料，雖均屬被告以外之人
    於審判外之書面陳述，依刑事訴訟法第159 條第1項 之規定
    ，本亦不得做為證據。惟按除顯有不可信之情況外，從事業
    務之人於業務上或通常業務過程所須製作之紀錄文書、證明
    文書，得為證據，刑事訴訟法第159 條之4 第2 款定有明文
    。蓋從事業務之人在業務上或通常業務過程所製作之紀錄文
    書、證明文書，因係於通常業務過程不間斷、有規律而準確
    之記載，通常有會計人員或記帳人員等校對其正確性，大部
    分紀錄係完成於業務終了前後，無預見日後可能會被提供作
    為證據之偽造動機，其虛偽之可能性小，何況如讓製作者以
    口頭方式於法庭上再重現過去之事實或數據亦有困難，因此
    其亦具有一定程度之不可代替性，除非該等紀錄文書或證明
    文書有顯然不可信之情況，否則有承認其為證據之必要。上
    開書面陳述係屬從事業務之人於通常業務過程鍵入電腦所製
    作之紀錄，經列印後付與本院，性質上與業務製作之文書無
    異，揆諸前開法條意旨，得為證據。
  (四)渣打國際商業銀行股份有限公司匯款副通知書係被害人蘇
    鑾之匯款執據，屬書證，並無傳聞法則之適用，且查無其他
    不得做為證據之事由，均有證據能力。
  (五)本件所引其餘證據，公訴人、被告均不爭執證據能力，亦無
    違法取得或其他不得做為證據之事由，均有證據能力，合先
    敘明。
二、訊據被告坦承確有出售上開花旗銀行麥寮分行000000000000
    00號帳戶之存簿及提款卡，惟否認有何幫助詐欺取財之犯意
    ，並辯稱：其係在網咖認識一名綽號「麵線」之不詳成年男
    子，該男子向其表示，有朋友要匯錢過來，但沒有銀行帳戶
    ，故要求其將銀行帳戶出賣，其當時只以臨時工維生，沒有
    工作，且有一名小孩剛出生，乃將上開銀行帳戶之存簿及提
    款卡連同密碼一起出售予該男子，並不知道該名男子會利用
    帳戶詐欺他人，其並無幫助詐欺取財之犯意云云。然查：
  (一)被害人蘇鑾確實遭人以前開手法詐騙並匯款入被告之前開
    帳戶等情，業據證人即被害人蘇鑾於警詢及偵詢時證述綦
    詳（見警卷第3 頁至第5 頁、偵卷第10頁至第11頁），並有
    被害人蘇鑾之報案三聯單、匯款執據、（見警卷第7 頁、
    第14頁）及王漢傑於花旗銀行麥寮分行帳號00000000000000
    號帳戶之個人資料及交易明細資料在卷可稽（見警卷第35頁
    ），足證被害人蘇鑾確遭人以前開方式詐欺取財，且被告
    所申請之前揭花旗銀行帳戶已供某詐騙集團作為實施詐欺取
    財犯行之工具無訛。
  (二)再按刑法上之故意，分為直接故意（確定故意）與間接故意
    （不確定故意），行為人對於構成犯罪之事實，明知並有意
    使其發生者為直接故意。行為人對於構成犯罪之事實，預見
    其發生而其發生並不違背其本意者為間接故意；而間接故意
    與有認識的過失之區別，在於二者對構成犯罪之事實雖均預
    見其能發生，但前者對其發生並不違背其本意，後者則確信
    其不發生。且幫助犯之成立，以行為人主觀上認識被幫助者
    正欲從事犯罪或係正在從事犯罪，且該犯罪有既遂之可能，
    而其行為足以幫助他人實現構成要件者，即具有幫助故意，
    並不以行為人確知被幫助者係犯何罪名為必要。又金融帳戶
    為個人理財工具，具強烈屬人性，申請個人帳戶並無任何特
    殊限制，依一般社會生活經驗，實無另行向他人借用帳戶使
    用之必要，更無出價購買之理，依一般人通常之知識、經驗
    ，均應知他人要求借用或購買金融機構之帳戶，極有可能係
    利用人頭帳戶以從事詐欺犯罪等不法之行為，被告係具社會
    經驗之成年人，衡情應對於該帳戶之是否合法使用一節，有
    合理之懷疑。是被告應可預見將金融機構之帳戶提供他人使
    用將幫助他人實施犯罪，其卻仍將其向銀行申辦之帳戶交付
    予詐騙集團使用，顯其預見縱詐騙集團以其帳戶向社會大眾
    詐欺財物，亦不違背其本意至明。
  (三)綜上所述，被告前開所辯，應係事後卸責之詞，不足採信。
    本案事證已臻明確，被告上開犯行洵堪認定。
三、按刑法上之幫助犯，係指以幫助之意思，對於正犯資以助力
    ，而未參與實施犯罪之行為者而言，最高法院49年台上字第
    77號判例著有明文。被告單純提供金融機構帳戶予他人詐欺
    犯罪使用，並不等同於向被害人施以欺罔之詐術行為，且亦
    無證據證明被告參與詐欺取財犯行之構成要件行為，應僅得
    認定被告係基於幫助他人詐欺財物之犯意而為之。是核被告
    所為，係犯刑法第30條第1 項、第339 條第1 項詐欺取財罪
    之幫助犯。被告幫助他人犯詐欺取財罪，依刑法第30條第2
    項之規定，按正犯之刑減輕之。爰審酌被告素行良好，其擅
    自提供金融機構之帳戶供他人非法使用，作為他人實施犯罪
    行為之工具，無異助長犯罪，其行為殊屬不當，雖表明欲與
    被害人和解並設法賠償，惟經本院兩度安排調解，被害人均
    未到場，並考量其智識程度、生活狀況、犯罪之動機、目的
    、手段、被害人所生之損害，及其犯後之態度等一切情狀，
    量處如主文所示之刑，並諭知易科罰金之折算標準。
四、不另為無罪諭知部分：
  (一)公訴意旨略以：本件綽號「麵線」之男子或其共犯自稱檢察
    官而對被害人告以被害人已涉入某訴訟案件，指示被害人應
    將14萬元匯款被告王漢傑上開花旗銀行帳戶內，否則將吃上
    官司等語，被害人因而心生畏懼匯款，已符合恐嚇取財罪之
    構成要件，被告所為另涉犯幫助恐嚇取財罪，與前揭詐欺取
    財部分為想像競合之裁判上一罪關係等語。
  (二)按犯罪事實應依證據認定之，無證據不得認定其犯罪事實，
    刑事訴訟法第154 條第2 項定有明文。再按認定犯罪事實所
    憑之證據，雖不以直接證據為限，間接證據亦包括在內，然
    無論直接證據或間接證據，其為訴訟上之證明，須於通常一
    般之人均不致有所懷疑，而得確信其為真實之程度者，始得
    據為有罪之認定，倘其證明尚未達此一程度，而有合理之懷
    疑存在而無從使事實審法院得有罪之確信時，即應由法院為
    諭知被告無罪之判決，此觀最高法院76年台上字第4986號判
    例自明。
  (三)再按刑法第346 條第1 項之恐嚇取財罪，與同法第339 條第
    1 項之詐欺取財罪，二者之區別，在於前者係施用使人心生
    畏怖之恐嚇手段，致被害人心生畏懼，明知不應交付財物而
    交付，後者則係施用詐術手段，使人陷於錯誤，誤信為應交
    付財物而交付。惟上開之恐嚇手段，常以虛假之事實為內容
    ，故有時亦不免含有詐欺之性質，倘含有詐欺性之恐嚇取財
    行為，足使人心生畏懼時，自應僅論以高度之恐嚇取財罪，
    殊無再適用詐欺取財罪之餘地，最高法院84年台上字第1993
    號裁判意旨闡釋甚明。本件綽號「麵線」之男子或其共犯自
    稱檢察官而對被害人告以被害人已涉入某訴訟案件，指示被
    害人應將14萬元匯款被告王漢傑上開花旗銀行帳戶內，否則
    將吃上官司等語，屬虛偽之通知，被害人年近60歲，學歷又
    僅有小學畢業，接獲上開通知，因而陷於錯誤並匯款，應僅
    屬詐欺取財，非被害人有明知不應交付財物而交付之情形。
    況綽號「麵線」之男子或其共犯雖稱若不從將吃上官司等語
    ，然吃上官司係指在法院訴訟，是否對被害人產生損害，尚
    屬未定，且被害人於警詢、偵訊中均未陳稱其因此而心生畏
    懼，檢察官亦未能提出其他證據足證本件被害人業已心生畏
    懼，揆諸前揭法條及判例意旨，本應為無罪之諭知，惟此部
    分若成罪，檢察官認為與前揭詐欺取財部分為想像競合之裁
    判上一罪關係，爰不另為無罪之諭知，附此敘明。
據上論斷，應依刑事訴訟法第299 條第1 項前段，刑法第30條第
1 項、第2 項、第339 條第1 項、第41條第1 項，刑法施行法第
1條 之1 第1 項、第2 項前段，判決如主文。
本案經檢察官賴志盛到庭執行職務。
中    華    民    國   100    年    8     月    30    日
                  刑事第五庭  審判長  法  官  周淡怡
                                      法  官  蔡家瑜
                                      法  官  王奕勛
以上正本證明與原本無異。
如不服本判決應於收受判決後10日內向本院提出上訴書狀，並應
敘述具體理由；其未敘述上訴理由者，應於上訴期間屆滿後20日
內向本院補提理由書（均須按他造當事人之人數附繕本）「切勿
逕送上級法院」。
告訴人或被害人對於判決如有不服具備理由請求檢察官上訴者，
其上訴期間之計算係以檢察官收受判決正本之日期為準。
中    華    民    國   100    年    8     月    30    日
                                      書記官  戴國安
附錄本案論罪科刑法條全文：
中華民國刑法第339條
（普通詐欺罪）
意圖為自己或第三人不法之所有，以詐術使人將本人或第三人之
物交付者，處 5 年以下有期徒刑、拘役或科或併科 1 千元以下
罰金。
以前項方法得財產上不法之利益或使第三人得之者，亦同。
前二項之未遂犯罰之。